【裁判字號】    88,訴,4938
【裁判日期】    890811
【裁判案由】    拆屋還地
【裁判全文】
臺灣臺北地方法院民事裁定  八十八年訴字第四九三八號
    原      告  丙○○○○
    法定代理人  甲○○
    訴訟代理人  乙○○
    被      告  丁○○
右當事人間請求拆屋還地事件，本院裁定如左：
    主      文
原告之訴及假執行之聲請均駁回。
訴訟費用由原告負擔。
    理      由
一、原告起訴主張：坐落臺北市○○區○○段七六地號土地為其所有，被告所有之房
    屋（建物門牌號碼：臺北市○○區○○路四段八二九巷二十八號），無占有之正
    當權源，占有使用原告所有之上開土地達數十年之久，為此本於民法第七百六十
    七條規定，請求被告拆除其所有之上開房屋，將占用之土地返還原告等語。
二、被告則以：系爭土地在日據時期大正九年八月以前，係訴外人吳清俊所有，吳清
    俊因向訴外人陳贛借金十丹，而將系爭土地交陳贛建築房屋，嗣被告之母楊氏富
    以一百七十丹向陳贛買受系爭房屋居住使用，楊氏富死亡後，被告係依繼承之法
    律關係，繼續占有使用系爭房屋，系爭房屋雖於民國七十三年間，經臺北市政府
    徵收而拆除部分，惟未拆除部分，被告已依法向臺北市政府工務局新建工程處，
    申請准許以「不加高、不擴大、不變質、沿建築線退縮十五公分而修復門面」完
    成。本件同一事件，前經吳清俊之子吳添福以被告無權占有為由，訴請被告拆屋
    還地，經本院以七十六年度訴字第五一五四號判決駁回吳添福之訴確定。吳添福
    敗訴後，故將系爭土地出賣予明知上情之原告，改由原告對被告提請同一拆屋還
    地之訴，依民事訴訟法第四百零一條第一項規定，上開本院七十六年度訴字第五
    一五四號判決，對原告亦有效力等語資為抗辯。
三、經查原告所有之上開土地，係受讓自訴外人甲○○，而訴外人甲○○之前手吳添
    福前已就被告占有使用系爭土地興建房屋一事，本於所有人之物上請求權，起訴
    請求被告拆屋還地，嗣經本院以系爭房屋並未增建，且該屋之興建，業據吳添福
    之父吳清源之同意，被告占有使用系爭土地，應非無權占有為由，以七十六年度
    訴字第五一五四號判決駁回吳添福之請求確定等節，已據被告提出賣渡盡根家屋
    厝蓋字、臺北市政府地價稅繳款書、臺北市政府工務局新建工程處七十四年九月
    十九日（七四）北市工新配字第一七七三九號函、臺灣臺北地方法院檢察署七十
    四年度偵字第一六一三八號不起訴處分書、本院七十六年度訴字第五一五四號判
    決等件為證，且為原告所不爭，並據本院調閱本院七十六年度訴字第五一五四號
    卷宗查明屬實。是本件所應審究者為本件原告是否屬民事訴訟法第四百零一條第
    一項所謂之繼受人，而為本院七十六年度訴字第五一五四號確定判決效力所及？
四、按民事訴訟法第四百零一條第一項所謂繼受人，依最高法院三十三年上字第一五
    六七號判例意旨，包括因法律行為而受讓訴訟標的之特定繼承人在內。而所謂訴
    訟標的，係指為確定私權所主張或不認之法律關係，欲法院對之加以裁判者而言
    。至法律關係，乃法律所定為權利主體之人，對於人或物所生之權利義務關係。
    惟所謂對人之關係與所謂對物之關係，則異其性質。前者係指依實體法規定為權
    利主體之人，得請求特定人為特定行為之權利義務關係，此種權利義務關係僅存
    在於特定之債權人與債務人之間，倘以此項對人之關係為訴訟標的，必繼受該法
    律關係中之權利或義務人始足當之，同法第二百五十四條第一項亦指此項特定繼
    受人而言。後者則指依實體法規定為權利主體之人，基於物權，對於某物得行使
    之權利關係而言，此種權利關係，具有對世效力與直接支配物之效力，如離標的
    物，其權利失所依據，倘以此項對物之關係為訴訟標的時，其所謂繼受人凡受讓
    標的物之人，均包括在內，最高法院六十一年臺再字第一八六號著有判例。本件
    原告所有之系爭土地受讓自訴外人甲○○，其僅為本件訴訟標的物之受讓人，固
    為兩造所不爭，惟原告及其受讓人之前手吳添福，既均係本於民法第七百六十七
    條規定對被告有所請求，而以對物之關係為其訴訟標的，此種權利義務關係，因
    具對世效力、直接支配物之效力，即或原告僅係受讓權利標的物之人，揆諸前揭
    判例意旨諭示，原告自亦屬民事訴訟法第四百零一條第一項之繼受人，而為本院
    七十六年度訴字第五一五四號確定判決效力所及，被告抗辯本院七十六年度訴字
    第五一五四號判決，對原告亦有效力等語，尚非無據。
五、綜上所述，原告復就經裁判之同一法律關係更行起訴請求被告拆房還地，按之民
    事訴訟法第四百零一條第一項、第四百條規定，其訴訟成立要件顯有欠缺，自難
    認為合法，應依民事訴訟法第二百四十九條第一項第七款規定，裁定駁回原告之
    訴。又原告之訴既經駁回，其假執行之聲請亦失所附麗，應併予駁回。
六、依民事訴訟法第二百四十九條第一項第七款，第九十五條，第七十八條，裁定如
    主文。
中      華      民      國    八十九    年      八      月     十一     日
                              民事第六庭法      官  陳秀貞
右為正本係照原本作成
如對本裁定抗告須於裁定送達後十日內向本院提出抗告狀
中      華      民      國    八十九    年      八      月     二十四    日
~B書記官  林秀妙


司法院資訊處製作；財團法人民間司法改革基金會備份。
